【裁判字號】    97,訴,973
【裁判日期】    980119
【裁判案由】    誣告
【裁判全文】
臺灣士林地方法院刑事判決               97年度訴字第973號
公  訴  人  臺灣士林地方法院檢察署檢察官
被      告  乙○○
上列被告因誣告案件，經檢察官提起公訴（97年度偵字第11052
號），本院判決如下：
    主  文
乙○○無罪。
    理  由
一、公訴意旨略以：緣被告乙○○與告訴人甲○○於民國95年12
    月23日上午9 時40分許，在臺北市○○區○○路139 號尊龍
    汽車客運股份有限公司（下稱尊龍客運）保養場內，因廢水
    傾倒問題發生言語爭執，告訴人並出言辱罵乙○○（此部分
    另經檢察官聲請簡易判決處刑），被告明知告訴人並未出手
    拉住其衣領猛撞大客車車門，亦未手持美工刀架在其頸部，
    竟意圖使告訴人受刑事處分，而於96年1 月30日，捏造「甲
    ○○於上開時地拉住乙○○衣領，撞擊車號117-FB號營業大
    客車駕駛座車門旁數次，使乙○○受傷；甲○○又基於恐嚇
    犯意，自前述大客車駕駛座車門處，取出原置於駕駛座下方
    之美工刀，架在乙○○右肩頸處，彈縮刀片數次，致乙○○
    心生畏懼」等不實事項，具狀向臺灣士林地方法院檢察署對
    告訴人提出傷害、恐嚇等刑事告訴，嗣經上開檢察署檢察官
    偵查後以96年度偵字第4758號為不起訴處分，因認被告涉犯
    刑法第169 條第1 項之誣告罪嫌。
二、按犯罪事實應依證據認定，無證據不得認定犯罪事實；又不
    能證明被告犯罪者，應諭知無罪之判決，刑事訴訟法第154
    條第2 項、第301 條第1 項分別定有明文。又誣告罪之成立
    ，以意圖他人受刑事處分虛構事實而向該管公務員申告為其
    要件，故其所訴事實，雖不能證明係屬實在，而在積極方面
    尚無證據證明其確係故意虛構者，仍不能遽以誣告罪論處（
    最高法院46年台上字第927 號判例意旨參照）。質言之，所
    謂虛構事實，係指明知無此事實而故意捏造者而言，如若出
    於誤信、誤解、誤認或懷疑有此事實，或對於其事實張大其
    詞，或資為其訟爭上之攻擊或防禦方法，或其目的在求判明
    是非曲直者，固均不得謂屬於誣告，即其所申告之事實，並
    非完全出於憑空捏造或全然無因，只以所訴事實，不能積極
    證明為虛偽或因證據不充分，致被誣人不受追訴處罰者，仍
    不得謂成立誣告罪。
三、公訴意旨認被告涉犯誣告罪，無非係以被告於96年1 月30日
    具狀向臺灣士林地方法院檢察署申告告訴人涉犯傷害、恐嚇
    等犯行，嗣經檢察官為不起訴處分確定，而為其主要論據。
    訊據被告固坦承上開具狀申告之行為，惟堅決否認犯誣告罪
    ，辯稱告訴人確有出手拉住其衣領猛撞大客車車門，並以手
    持美工刀架在其頸部，在場目擊證人因與告訴人同為尊龍客
    運之同事，始於作證時訛稱並未目睹上情。經查：
    (一)有關被告於96年1 月30日具狀向臺灣士林地方法院檢察
        署申告告訴人涉犯公然侮辱、傷害以及恐嚇罪，內容略
        以告訴人於95年12月23日上午9 時40分許，在臺北市○
        ○區○○路139 號尊龍客運保養場內，出言辱罵被告，
        並出手拉住被告衣領猛撞大客車車門以及手持美工刀架
        在被告頸部，經上開檢察署檢察官偵查後，於96年11月
        30日以96年度偵字第4758號就告訴人公然侮辱部分聲請
        以簡易判決處刑，傷害、恐嚇部分則為不起訴處分（未
        經再議而確定）；告訴人公然侮辱部分嗣經本院士林簡
        易庭以97年度士簡字第40號判決判處拘役20日、減為拘
        役10日，告訴人不服提起上訴，現由本院第二審合議庭
        審理中（97年度簡上字第249 號）等情，有卷附刑事告
        訴狀、聲請簡易判決處刑書、不起訴處分書、判決書以
        及臺灣高等法院被告前案紀錄表可稽，則公訴意旨指稱
        被告具狀申告告訴人涉嫌傷害、恐嚇部分，業經檢察官
        為不起訴處分確定乙節，應堪認定。
    (二)惟經本院細繹上開不起訴處分書，處分理由係依憑在場
        證人陳永昌、唐鴻村均證稱並未目睹告訴人毆打被告，
        亦未看到告訴人手持美工刀，以及承辦員警吳康平證稱
        上開證人於警詢陳述時並未提及告訴人拿美工刀等語而
        為論斷，公訴意旨並據此而認被告之申告不實。惟依證
        人唐鴻村於警詢中之陳述，被告當時曾對技工長陳永昌
        喊稱「永昌，叫警察」，後來看到告訴人與被告靠很近
        ，告訴人並對被告辱罵「抓耙子」以及髒話，當時被告
        之背部已經靠在大客車側面車身，故上前將告訴人拉開
        ，要告訴人不要惹事（第4758號偵查卷第9 至10頁參照
        ），足見被告當時確有遭告訴人逼至緊靠大客車車身，
        並呼叫他人向警方報案，則被告向檢察官申告稱遭告訴
        人拉住衣領撞擊車門，即難謂全然虛構。且依被告前以
        告訴人身分所為之陳述，案發當時告訴人打開駕駛座門
        ，取出原本擺放該處之美工刀（同上偵查卷第22頁參照
        ），參諸證人唐鴻村證稱尊龍客運每台車子都放置有小
        刀片，一般放在駕駛座旁邊或車門處等語（第2091號偵
        查卷第13頁參照），則被告指稱案發當時告訴人從駕駛
        座旁取出美工刀乙節，亦非空穴來風。
    (三)又上開不起訴處分係認積極證據不足以證明告訴人傷害
        、恐嚇被告，而對告訴人為不起訴處分，然依證人陳永
        昌於偵查中之證述，其聽到被告呼叫後走出去看，當時
        告訴人已經不在現場（第4758號偵查卷第23頁、第2091
        號偵查卷第14頁參照），故陳永昌實際上並未目擊被告
        與告訴人發生爭執之經過，公訴意旨執此認定被告虛構
        申告情節，即有未合。至被告辯稱承辦警員曾經表示證
        人唐鴻村、陳永昌均於警詢中承認有看到刀子，此部分
        雖經警員吳康平結證否認在卷（第2091號偵查卷第27、
        28頁參照），然告訴人與證人陳永昌、唐鴻村於案發當
        時均係尊龍客運之員工，彼此間有同事情誼關係，而被
        告則係大中華保全公司派駐該保養場之保全人員，則以
        其等之親疏遠近，被告質疑證人陳永昌、唐鴻村蓄意迴
        護告訴人，亦非無據。
    (四)另證人吳康平雖證稱被告於案發當日並無向轄區文德派
        出所報案、備案之紀錄，此部分核與臺北市政府警察局
        內湖分局97年8 月5 日北市警內分刑字第09731592200
        號函所附文德派出所工作紀錄簿所載情節相符（第2091
        號偵查卷第36至63頁參照），然依被告庭呈本院之「臺
        北市政府警察局受理非刑事案件報案二聯單」（單號：
        109344），被告確實於案發當日即95年12月23日上午11
        時30分，親自前往文德派出所備案傷害案件，益見被告
        所言不虛。又被告於案發當日另前往國防醫學院三軍總
        醫院急診，依卷附診斷證明書記載病名為「胸痛、喉嚨
        痛併呼吸窘迫，疑似胸部挫傷」（第11052 號偵查卷第
        10頁參照），尤見被告上開申告事實並非毫無根據。至
        公訴意旨雖援用國防醫學院三軍總醫院96年5 月30日集
        逵字第0960008385號函，認卷附診斷證明書係依病患主
        訴給予診療，於理學檢查及Ｘ光檢查並無異常發現，認
        被告並無任何身體異常情形，顯無受有他人傷害之事實
        ，然上開函文亦覆稱「是否外力造成無法判斷」等語，
        則被告執此診斷證明書向檢察官申告以求查明真相，殊
        難謂有故意虛構事實而誣告之行為，公訴意旨以告訴人
        受不起訴處分之結果，反推被告故意虛構申告事實，自
        無可採。
    (五)至被告聲請本院調閱案發當日現場監視錄影紀錄，經尊
        龍客運以97年12月23日尊龍字第0970080071號函覆稱並
        無案發當時之現場錄影資料，此部分既無從調查，當無
        資為不利被告認定之依據，附此敘明。
四、綜上所陳，被告所申告之告訴人涉嫌傷害、恐嚇等情，雖經
    檢察官偵查後認不能證明而為不起訴處分，然被告並非明知
    無此事實而故意捏造，其目的在求判明是非曲直，其所申告
    之事實，顯非完全出於憑空捏造或全然無因，究不能僅因其
    所訴事實，因偵查後不能證明為真實，致告訴人不受追訴處
    罰，即謂被告成立誣告罪。此外，復查無其他積極證據足以
    證明被告犯誣告罪，因不能證明被告犯罪，依法應為無罪之
    諭知。
據上論斷，應依刑事訴訟法第301 條第1 項，判決如主文。
本案經檢察官蔡啟文到庭執行職務。
中    華    民    國    98    年    1     月    19    日
                  刑事第六庭審判長法  官  汪梅芬
                                  法  官  吳祚丞
                                  法  官  楊皓清
以上正本證明與原本無異。
如不服本判決應於收受判決後10日內向本院提出上訴書狀，並應
敘述具體理由：其未敘述上訴理由者，應於上訴期間屆滿後20日
向向本院補提理由書（均須按他造當事人之人數附繕本）「切勿
逕送上級法院」。
                                  書記官  朱俶伶
中    華    民    國    98    年    1     月    19    日


司法院資訊處製作；財團法人民間司法改革基金會備份。
